【裁判字號】    99,上易,113
【裁判日期】    990526
【裁判案由】    排除侵害
【裁判全文】
臺灣高等法院臺中分院民事判決         99年度上易字第113號
上  訴  人  丙○○
訴訟代理人  甲○○
被 上 訴人  乙○○
被 上 訴人  宋世章即博士達補習班
前列二人共同
訴訟代理人  張繼準律師
上列當事人間排除侵害事件，上訴人對於民國98年12月31日臺灣
彰化地方法院98年度訴字第 263號第一審判決提起上訴，本院於
民國99年5 月12 日言詞辯論終結，判決如下：
    主  文
上訴駁回。
第二審訴訟費用由上訴人負擔。
    事實及理由
一、原告起訴主張略以：
(一)、1.上訴人所有坐落彰化縣彰化市○○○段西勢子小段第 91-
    16地號、第344-55地號、第 97-103地號等3筆土地（下稱系
    爭91- 16地號、第344-55地號、第91-103地號土地），土地
    面積分別為 9平方公尺、12平方公尺及10平方公尺，有土地
    登記謄本為證，為被上訴人所有之未辦所有權第一次登記之
    第7723號建物無權占用（下稱系爭建物），其占用之面積如
    附圖一彰化縣彰化地政事務所98年 9月28日複丈成果圖所示
    ，Ａ部分面積10平方公尺占用系爭第97-103地號土地蓋有鋼
    筋混凝土造4樓建物；Ｂ部分面積6平方公尺鋼架混凝土造建
    物及Ｃ部分面積 6平方公尺鋼架烤漆板造建物均占用系爭第
    344-55地號之土地；另Ｄ部分面積8.83平方公尺之鋼筋烤漆
    板造建物占用系爭第91-16地號土地，另系爭第91-16地號Ｅ
    部分空地0.17平方公尺亦為被上訴人乙○○無權占用後，租
    給另被上訴人宋世章即博士達補習班經營補習班用，爰本於
    民法第 767條所有物返還請求權之規定，求為判決：(1)被上
    訴人乙○○應將如附圖一複丈成果圖所示A、B、C、D建物拆
    除後將占用之土地連同Ｅ部分空地返還上訴人，並請求被上
    訴人宋世章即博士達補習班應自上開土地遷出。(2)被上訴人
    乙○○應自取得第7723地號事實上處分權起至清償日止按月
    給付原告不當得利新台幣（下同）1萬6千元。(3)願供擔保請
    求宣告假執行。
  2.上訴人對被上訴人抗辯之陳述略以：被上訴人在答辯狀中以
    其等占用土地依民法第876條第1項規定設定抵押權時，土地
    及其土地上之建築物，同屬於一人所有，而僅以土地或僅以
    建築為抵押者，於抵押物拍賣時，視為已有地上權之設定，
    其地租、期間及範圍由當事人協議定之。不能協議者，得聲
    請法院以判決定之。與本件情形不同，惟查，本件抵押權於
    82年11月 8日設定抵押權給台灣土地銀行股份有限公司（下
    稱土地銀行）之初，僅以彰化縣彰化市○○○○段第 97-97
    土地及其上第4599建號之建物為標的，第7723建號是上訴人
    在上開抵押權設定後之84年5月間出資興建，並無民法第876
    條所規範之情形，自亦無該法條之適用，被上訴人抗辯不可
    採信。
(二)、在本院補充陳述：彰化地院民事執行處強制執行拍賣之系爭
    建物係上訴人出資興建，為上訴人原始取得所有權，上訴人
    在彰化地院強制執行時雖曾陳述系爭建物係黃再生所建，惟
    嗣後已發現錯誤而予以更正。系爭建物既為上訴人所有，故
    本件拍賣無效，在執行程序終結後，法院判令返還時，原發
    管業證書當然失效。上訴人雖在強制執行程序未提出第三人
    異議之訴，亦不因之而喪失所有權，被上訴人不得以已拍定
    為由對抗上訴人，亦不得以系爭建物係與主建物為同一人所
    有，認為抵押權效力所及。
二、被上訴人抗辯略以：
(一)、系爭建物因適用民法第68條第1項、第876條、第425條之1規
    定，被上訴人為有權占用，因坐落彰化市○○○段西勢子小
    段第 97-97地號及坐落其上之第4599建號同屬王榮吉所有，
    於82年因借款而設定抵押權給土地銀行，並於84年間移轉給
    上訴人之父黃再生所有，黃再生於84年間增建系爭建物，後
    由被上訴人於彰化地院93年度執字第 19264號強制執行事件
    經由公開拍賣取得該全部建物及土地，因系爭建物與為前開
    建物增建部分，無法分割為二建物，又非主物成分，常助主
    物之效用，而同屬一人所有，參以民法第 811條規定，因動
    產附合為不動產之重要成分，系爭建物即屬黃再生所有，本
    件拍賣時系爭 3筆土地係屬於黃再生所有，是無論依前開民
    法第876條規定或民法第425條之1第1項規定，土地及其土地
    上之房屋同屬一人所有，而僅將土地或僅將房屋所有權讓與
    他人，或將土地及房屋同時或先後讓與相異之人時，土地受
    讓人或房屋受讓人與讓與人間或房屋受讓人與土地受讓人間
    ，推定在房屋得使用期限內，有租賃關係。其期限不受第44
    9條第1項規定之限制。被上訴人占用系爭 3筆土地即屬有權
    占用等語，資為抗辯。
(二)、在本院補充陳述：上訴人在彰化地院強制執行程序中代理黃
    再生到庭時，自陳系爭建物係黃再生所興建等語，足認系爭
    建物係黃再生所有。系爭建物並非獨立建物，不具單獨交易
    及使用價值，系爭建物為4599建號建物之附屬物，被上訴人
    乙○○因拍賣而取得系爭建物之所有權，自非無權占用系爭
    土地，亦無不當得利可言。
三、經查，上訴人主張系爭91- 16地號、第344-55地號、第 91-
    103 地號土地為上訴人所有，其上有被上訴人乙○○所有未
    辦所有權第一次登記之第7723號建物，占用面積如附圖即彰
    化縣彰化地政事務所98年9月28日複丈成果圖所示：A部分面
    積10平方公尺占用系爭第97-103地號土地蓋有鋼筋混凝土造
    4樓建物；B部分面積6平方公尺鋼架混凝土造建物及C部分面
    積 6平方公尺鋼架烤漆板造建物均占用系爭第344-55地號之
    土地；另D部分面積 8.83平方公尺之鋼筋烤漆板造建物占用
    系爭第91-16地號土地，另系爭第 91-16地號E部分空地0.17
    平方公尺亦為被上訴人占用，並租給被上訴人宋世章即博士
    達補習班經營補習班用之事實，為兩造所不爭，並經原審囑
    託彰化縣彰化地政事務所會同兩造到現場勘測屬實，有勘驗
    筆錄、彰化縣彰化地政事務所98年9月30日彰地二字第09800
    11622 號函及所附複丈成果圖（即附圖）在原審卷為佐（見
    原審卷第48- 50頁），堪信為真。至於上訴人主張被上訴人
    乙○○、宋世章無權占用系爭91- 16地號、第344-55地號、
    第 91-103地號土地如附圖編號A、B、C、D、E所示土地，則
    為被上訴人否認，並以前詞抗辯，是本件爭點為：被上訴人
    抗辯系爭建物因適用民法第68條、第 876條、第425條之1規
    定，為有權占用系爭土地各如附表所示 A、B、C、D、E所示
    部分，是否有理由？經查：
(一)、系爭建物為坐落在彰化市○○○段西勢子小段第 97-97地號
    土地上、建號為4599號門牌號碼為彰化市○○○路74號四層
    樓房屋（下稱4599建號房屋）之增建部分（增建建物全部之
    建號為7723號，坐落在上開西勢子小段91-16、97-97、 97-
    103、 344-55地號土地上，系爭建物為增建建物之一部分，
    坐落在前述系爭91- 16地號、第344-55地號、第91-103地號
    土地如附圖所示 A、B、C、D、E部分），上開7723建號增建
    建物分別包含如附圖二圖例(一)所示甲部分之磚造鐵皮浪皮平
    房、丙部分之鋼筋混凝土造一至四樓、丁部分之鐵架遮雨棚
    ，第7723建號增建建物與主建物即4599建號建物前後相連，
    外觀上係同一建物，無法分割為二建物，增建之7223號建物
    與主建物即4599號建物係同一出入口，且增建之7223號建物
    之二至四樓之出入需使用主建物即4599號建物之樓梯出入，
    且如附圖二圖例(一)所示之D、E線柵欄位在7723建號建物之外
    即附圖二圖例(一)所示丁之鐵架遮雨棚正下方等情，業經被上
    訴人與黃再生在彰化地院審理彰化地院94年度訴字第 825號
    被上訴人訴請確認通行權事件中不爭執在案，有彰化地院94
    年度訴字第 825號民事判決書及附圖（該判決書附圖即本件
    判決附圖二，見原審卷第 23-29頁）為佐，且經彰化地院民
    事執行處於94年4月6日到履勘現場屬實，有彰化地院民事執
    行處93年度執字第 19264號執行事件94年4月6日執行筆錄影
    本、彰化地院民事執行處94年 7月28日彰院鳴執執己字第93
    執19264號通知影本各1份在原審卷為證（見原審卷第78- 81
    頁），堪信含系爭建物在內之7233增建建物均為無獨立出入
    口之建物，不能為獨立之使用。
(三)、按動產因附合而為不動產之重要成分者，不動產所有人，取
    得動產所有權，民法第811條定有明文，故主建物附加之增
    建物如無獨立出入口，不能為獨立使用者，應屬主建物之附
    屬物而為主建物之一部分（最高法院92年台抗字第338號裁
    定意旨參照）。再物之構成部分，除法律有特別規定外，不
    得單獨為物權之標的物（最高法院29年上字第1678號、32年
    上字第6232號判例意旨參照）。主建物附加之增建物，就增
    建部分究竟得否主張獨立之所有權，其所有權之歸屬為何，
    仍應視所增建之建物是否為原有建物之構成部分，抑或為獨
    立之建物而定；若係獨立之建物，再視其是否常助主物之效
    用，且屬於同一人所有，而有主物、從物之分，並依此原則
    而區分增建部分之所有權歸屬。準此，於原有建築物之外另
    行增建者，如增建部分與原有建築物無任何可資區別之標識
    存在，而與之作為一體使用者，因不具構造上及使用上之獨
    立性，自不得獨立為物權之客體，原有建築物所有權範圍因
    而擴張。經查，系爭建物為4599號主建物之增建物即7723建
    號建物之一部分，與4599建號主建物為前後相連，並無獨立
    之出入口，其二至四樓並須使用4599建號主張物之樓梯出入
    一節，已如前述，揆諸前開法條及說明，堪認系爭建物已因
    附和而成為4599主建物之重要成分，而由主建物之原所有權
    人即黃再生取得所有權，至於含系爭建物在內之7723建號增
    建物究由何人出資興建，是否由上訴人出資興建等情，均不
    影響系爭建物因附和而由主建物所有權人黃再生取得所有權
    、及嗣後因拍賣由被上訴人乙○○取得所有權之結果，是上
    訴人主張系爭建物係由其在設定抵押權之後出資興建，並非
    由黃再生出資興建，為上訴人所有，前開拍賣無效等語，並
    不足採。
(四)、再按「土地及其土地上之房屋同屬一人所有，而僅將土地或
    僅將房屋所有權讓與他人，或將土地及房屋同時或先後讓與
    相異之人時，土地受讓人或房屋受讓人與讓與人間或房屋受
    讓人與土地受讓人間，推定在房屋得使用期限內，有租賃關
    係。其期限不受第 449條第1項規定之限制」，民法第425條
    之1第1項定有明文。前開4599建號建物在拍定前為黃再生所
    有，該建物所有權範圍因含系爭增建物在內之7723建號之增
    建而擴張，應認系爭增建物亦為黃再生所有，已詳前述，則
    被上訴人於彰化地院因前開強制執行程序於94年 8月24日取
    得系爭增建物之權利移轉證書而取得系爭建物（見原審卷第
    33頁），其性質係屬買賣，惟系爭增建物坐落之土地即上開
    91-16、344-55、97-103地號土地未一併出`，售仍為黃再生
    所有（於95年 1月11日始以賣賣為原因登記為上訴人所有，
    見原審卷第4至6頁、30至32頁），故本件乃屬於前述民法第
    425條之 1第1項規定土地與土地上房屋同屬一人所有而僅將
    房屋所有權讓與他人之情形，自有該條規定之適用，應推定
    系爭建物之所有人即被上訴人乙○○在系爭建物得使用期限
    內，對系爭系爭91- 16地號、第344-55地號、第91-103地號
    土地如附圖一所示A、B、C、D、 E部分有租賃關係存在。是
    系爭建物占用系爭91-16地號、第344-55地號、第91-103 地
    號土地如附圖一所示A、B、C、D、 E部分，即屬有正當權源
    ，上訴人主張被上訴人乙○○所有之系爭建物無權占用系爭
    91-16、 344-55、91-103地號土地如附圖一所示A、B、C、D
    、E 部分，自無可採。再查，被上訴人宋世章係向被上訴人
    乙○○承租系爭建物而使用系爭土地一節，為兩造所不爭，
    堪信為真，被上訴人乙○○既係有權占用系爭土地，向被上
    訴人乙○○合法承租系爭建物之被上訴人宋世章因而使用系
    爭土地，亦屬有合法權源，是上訴人基於所有權人地位，請
    求被上訴人乙○○應將系爭建物拆除並返還系爭91-16、344
    -55、91-103地號土地如附圖一所示A、B、C、D、E土地，及
    給付按月以16,000元計算之不當得利金，被上訴人宋世章應
    自系爭91- 16、344-55、91-103地號土地如附圖一所示A、B
    、C、D、E 土地遷出，即屬無據，不應准許。
四、綜上，本件被上訴人二人抗辯其使用系爭91-16、344-55、9
    1-103地號土地如附圖一所示A、B、C、D、E，均有合法權源
    ，已如前述。從而，上訴人請求被上訴人乙○○應將系爭建
    物拆除並返還系爭 91-16、344-55、91-103地號土地如附圖
    一所示A、B、C、D、E土地，及給付按月以 16,000元計算之
    不當得利金，被上訴人宋世章應自系爭91-16、344-55、91-
    103地號土地如附圖一所示A、B、C、D、E土地遷出，即屬無
    據，不應准許。原審因而為上訴人敗訴判決，並駁回其假執
    行之聲請，核無不合。上訴意旨指摘原判決不當，求予廢棄
    改判，為無理由，應予駁回。
五、本件事證已臻明確，兩造其餘攻擊防禦方法，經審酌後認均
    不影響本件判決結果，爰不一一論述，併此敘明。
據上論結，本件上訴為無理由，依民事訴訟法第449條第1項、第
78條，判決如主文。
中    華    民    國    99    年    5     月    26    日
                  民事第六庭    審判長法  官  袁再興
                                      法  官  盧江陽
                                      法  官  陳賢慧
以上正本係照原本作成。
不得上訴。
                                      書記官  吳麗琴
中    華    民    國    99    年    5     月    26    日

司法院資訊處製作；財團法人民間司法改革基金會備份。
